【裁判字號】    94,易緝,143
【裁判日期】    950630
【裁判案由】    背信等
【裁判全文】
臺灣板橋地方法院刑事判決             94年度易緝字第143號
公  訴  人  臺灣板橋地方法院檢察署檢察官
被      告  甲○○
選任辯護人  余敏長律師
上列被告因背信案件，經檢察官提起公訴（85年度偵字第11026
號），被告於準備程序中為有罪之陳述，經本院合議庭裁定由受
命法官進行簡式審判程序獨任審理，本院判決如下：
    主  文
甲○○共同連續為他人處理事務，意圖為第三人不法之利益，而
為違背其任務之行為，致生損害於本人之財產，處有期徒刑肆年
。
    事  實
一、甲○○於民國六十七年至七十五年間擔任臺北縣林口鄉鄉長
    ，卸任後擔任五股工業區管理中心主任兼安敦建設集團負責
    人；乙○○（業經臺灣高等法院於八十七年十一月十一日以
    八十六年上易字第六六六五號判處有期徒刑五年確定）係設
    於臺北縣林口鄉○○村○○路二十九號臺北縣林口鄉農會（
    以下簡稱「林口鄉農會」）總幹事，陳秀琴、王麗卿、陳隆
    德（以上三人均經臺灣高等法院於八十七年十一月十一日以
    八十六年上易字第六六六五號判決有罪確定，陳秀琴處有期
    徒刑一年六月，緩刑四年；王麗卿、陳隆德均處有期徒刑二
    年，緩刑五年）則原在林口鄉農會分別擔任信用部主任、放
    款經辦人及放款調查員，乙○○受林口鄉農會之託，有依農
    會法第三十一條規定秉持理事會決議執行之任務，向理事會
    負責，而陳秀琴、王麗卿、陳隆德負責該農會會員放款事宜
    ，亦負有依善良管理人之注意義務，根據法令及該農會規定
    詳為審核之任務。緣甲○○因經營建設公司需款週轉，思以
    購買土地提供擔保，利用借款人頭分散向林口鄉農會借款之
    方式籌款，供其個人集中使用，於八十一年四月初，明知臺
    北縣林口鄉○○○段頭湖小段一五七、一五七之一、一五七
    之六至一五七之二七地號等二十四筆土地為工業用地，且位
    於林口第一公墓旁，屬尚未開發地區，無增值潛力，卻以新
    臺幣（下同）三億餘元（每坪二萬元，含增值稅一億六千餘
    萬元）之代價予以購買，將該土地所有權直接由原地主移轉
    於出資一千萬元之林和吉及人頭王忠慰、徐義榮、侯明輝等
    四人名下，並勾結林口鄉農會總幹事乙○○，欲以上開土地
    為擔保品，分由附表一所列王忠慰等十九人（其中王忠慰、
    徐義榮、陳園地、鄭茂成、李秀惠、劉燮琴、吳立和、林屘
    、黃雪珠、陳榮波、陳前永、黃宏勝、林雅文、溫秀鑾等十
    四人，原來均非林口鄉農會之會員，而係先後於八十一年四
    月七日、八日、九日、二十日始為加入贊助會員之申請），
    分散借款共計四億五千萬元，要求乙○○儘速核貸，乙○○
    、陳秀琴、王麗卿、陳隆德均明知依農會法施行細則第十九
    條、農會信用部業務管理辦法第十條第一項規定，農會會員
    資格之審查及複查，由理事會為之，農會信用部不得對非會
    員辦理放款，申請入會者須經理事會審定通過始得成為會員
    ，另依農會信用部業務管理辦法第十一條第一項規定，農會
    信用部對每一會員及其同戶家屬放款總額不得超過農會信用
    部前一年度決算淨值百分之二十五，而林口鄉農會會員代表
    大會已決議八十一年度每一會員擔保放款最高額度不得超過
    二千五百萬元，仍共同意圖為甲○○不法之利益，明知上開
    王忠慰等十四人剛申請入會，尚未取得會員資格，且甲○○
    擬以分散借款集中使用之方式規避上開規定向該農會借款，
    竟與甲○○及其子洪敦文（業經本院於八十八年七月二十三
    日以八十八年訴緝字第八四號判處有期徒刑一年六月，緩刑
    四年確定）、女兒洪慧玲（業經本院於八十六年十一月十八
    日以八十五年訴字第一五七八號判處有期徒刑二年，緩刑五
    年確定）基於共同犯意之聯絡，由甲○○及洪敦文找尋人頭
    ，指示洪慧玲填寫內容不實之上開王忠慰等十九位申請人借
    款申請書及個人資料表，交由洪敦文、洪慧玲先後於八十一
    年四月十四日、十五日、二十日送件，向林口鄉農會分別申
    請借款，分別為最高額度二千五百萬元、一千九百萬、六百
    萬元，總額四億五千萬元，另由乙○○指示陳秀琴、王麗卿
    、陳隆德三人儘速辦理相關貸款事宜，在尚未經理事會審定
    通過之上開王忠慰等十四人之借款申請書上方，書寫借款人
    申請入會日期、批註贊助會員及會員電腦編號，以上開甲○
    ○所要求四億五千萬元之額度為準，製作不動產放款值調查
    報告表，送請批示核撥款項，而陳秀琴、王麗卿、陳隆德等
    人明知上情，亦均配合該指示辦理，並故意審核通過對上開
    王忠慰等十四位非會員之放款，以乙○○所指示之四億五千
    萬元為放款額度，未依規定確實徵信及審核借款人之個人資
    力，而於八十一年四月十五日、二十一日經乙○○核准後，
    於一週內即同年四月十八日、二十日、二十二日、二十三日
    陸續對附表一所列王忠慰等十九人貸放如附表一所示之款項
    ，共計四億五千萬元，逾越會員個人擔保放款最高額度之限
    制。復由洪敦文以無犯意之其妻張悅華（由檢察官另為不起
    訴處分）之名義在林口鄉農會另行開立帳戶，將上開借得之
    四億五千萬元悉數轉存入張悅華之帳戶內，由甲○○、洪敦
    文以該款項供支付購地價款及代十九個人頭統一繳納利息並
    供安敦建設集團週轉之用。惟自八十二年底起，上開十九個
    人頭即陸續未再繳息，迄八十五年三月底止，除本金四億五
    千萬元已清償一億元外，另積欠利息六千七百九十七萬九百
    三十三元，違約金一千一百三十六萬九千二百九十六元，總
    計積欠四億二千九百三十四萬二百二十九元，致生損害於林
    口鄉農會及農會會員之利益。
二、甲○○於八十二年九月間，因陳學時具有自耕農身分，乃以
    陳學時之名義購得臺北縣林口鄉○○段菁埔小段三九地號土
    地，價金約二億元。旋甲○○再以具有林口鄉農會會員資格
    之陳學時、陳素玉、洪慧玲、黃永鵬、湯清貴、黃國祥、陳
    素蘭等七人為借款人頭，與乙○○勾結，由洪慧玲填寫內容
    不實之上開陳學時等七位申請人借款申請書及個人資料表，
    以上述分散借款集中使用之方式，由洪慧玲先後於八十二年
    九月十一日、同年九月二十二日送件，分別向林口鄉農會申
    請借款三千萬元、三千萬元、二千八百五十萬元、二千八百
    萬元、二千六百萬元、一千四百萬元、八百五十萬元不等，
    共計一億六千五百萬元，詎乙○○仍意圖為他人不法之利益
    ，與甲○○、洪慧玲、王麗卿、陳隆德共同基於概括犯意之
    聯絡，明知甲○○係以分散借款集中使用之方式規避上開規
    定向農會借款，而王麗卿、陳隆德仍未依規定確實徵信及審
    核借款人之個人資力，迅即將申請借款之資料報由乙○○核
    准，並於八十二年九月十四日及同年十月九日陸續對上開陳
    學時等七人貸放如附表二所示之款項，共計一億六千五百萬
    元，逾越八十二年度該農會會員個人擔保放款最高額度三千
    萬元之限制。惟自八十三年六月間起，上開七個人頭即未再
    繳息，迄八十五年三月底止，除本金一億六千五百萬元均未
    清償外，另積欠利息三千四百四十一萬二千二百三十四元，
    違約金五百七十一萬二千元，總計積欠二億零五百十二萬四
    千二百三十四元，致生損害於林口鄉農會及農會會員之利益
    。
三、又甲○○於八十三年三月間，購得臺北縣林口鄉○○○段頭
    湖小段二五一地號土地一筆，並覓得具有林口鄉農會會員資
    格之張素嬪為人頭，與洪慧玲以前述方法，於八十三年三月
    四日向林口鄉農會申請借款三千萬元，詎乙○○仍意圖為甲
    ○○不法之利益，與甲○○、洪慧玲、陳隆德共同基於概括
    犯意之聯絡，明知甲○○於八十一年四月間利用上開王忠慰
    等十九位人頭以上開林口鄉○○○段頭湖小段一五七、一五
    七之一、一五七之六至一五七之二七地號等二十四筆土地為
    擔保向林口鄉農會借款一案，自八十二年十二月間及八十三
    年一月間起，已分別有上開黃清火等五人及王忠慰等九人未
    繳息長達六個月或六個月以上，此對於林口鄉農會就該放款
    案本金及利息之收回，顯已造成損害，陳隆德仍未確實徵信
    及審核借款人之個人資力，迅即將申請借款之資料報由乙○
    ○核准，並於八十三年三月七日對張素嬪貸放三千萬元。惟
    自八十四年七月間起，該人頭即未再繳息，迄八十五年三月
    底止，除本金三千萬元未清償外，另積欠利息二百六十七萬
    三千二百九十二元，違約金三十三萬五千五百零九元，總計
    積欠三千萬三百萬零八千八百零一元，致生損害於林口鄉農
    會及農會會員之利益。
四、嗣因洪利德逃匿，經本院發佈通緝，始於九十四年九月七日
    下午七時二十五分許，自國外搭機返回桃園中正國際機場時
    為警緝獲。
五、案經法務部調查局北部地區機動工作組移送臺灣板橋地方法
    院檢察署檢察官偵查起訴。
    理  由
一、按除被告所犯為死刑、無期徒刑、最輕本刑為三年以上有期
    徒刑之罪或高等法院管轄第一審案件者外，於第一次審判期
    日前之準備程序進行中，被告先就被訴事實為有罪之陳述時
    ，審判長得告知被告簡式審判程序之旨，並聽取當事人、代
    理人、辯護人及輔佐人之意見後，裁定進行簡式審判程序，
    刑事訴訟法第二百七十三條之一第一項定有明文。經核本件
    被告甲○○所犯係死刑、無期徒刑、最輕本刑為三年以上有
    期徒刑以外之罪，其於準備程序中就被訴事實為有罪之陳述
    ，經法官告知簡式審判程序之旨，並聽取公訴人及被告之意
    見後，本院合議庭認宜進行簡式審判程序，爰依首揭規定合
    議裁定由受命法官獨任進行簡式審判程序，合先敘明。
二、上開事實，業據被告甲○○於本院審理時坦承不諱（見本院
    卷第二四頁），且經證人即前林口鄉農會負責催收之職員黃
    錦照、證人即前林口鄉農會會務股職員陳彩雲、證人即被告
    甲○○購地案委請之代書謝美雲、證人即上開頭湖小段一五
    七地號二十四筆土地人頭地主之一林和吉、王忠慰、侯明輝
    、徐義榮、證人即上開頭湖小段一五七地號土地原登記地主
    之一陳平、陳佳程、證人即上開頭湖小段一五七地號購地案
    人頭溫秀鑾、黃雪珠、陳前永於警詢；證人即上開頭湖小段
    一五七號土地購地案人頭黃宏勝、證人即上開菁埔小段三九
    地號土地購地案人頭陳學時於警詢及本院審理時；證人即上
    開頭湖小段一五七地號土地購地案人頭陳園地、陳榮波於偵
    審中；證人即上開頭湖小段一五七地號土地購地案人頭劉燮
    琴、林屘、林要造、錢宗義、陳茂松、證人即上開菁埔小段
    三九地號土地購地案人頭陳素玉、黃國祥、陳素蘭於本院審
    理時分別證述明確，並有如附表一所示借款人之借款申請書
    、個人資料書、放款審查表、林口鄉農會擔保放款估價辦法
    、如附表二所示之借款人之借款申請書、放款審查表、個人
    資料表、臺北縣林口鄉農會八十四年九月十九日北縣林農信
    字第０六一五號函、臺灣省各基層農會會員資格審查及認定
    要點、臺灣省臺北縣土地登記簿、內政部八十六年四月十二
    日台（86）內社字第8612848 號函、財政部八十六年五月六
    日台財融第86124478號函、臺北縣政府八十一年二月二十日
    八一北府農五字第051976號函、臺北縣林口鄉農會第十一屆
    第四次會員代表大會會議紀錄、如附表一、二所示借款人之
    臺北縣林口鄉農會不動產放款值調查報告表、土地及建物放
    款值單價計算表、臺北縣新莊地政事務所地價證明書、臺北
    縣林口鄉農會會員資格審查及認定要點、戶名張悅華之北區
    農會電腦共用中心林口鄉農會交易明細月報表、如附表一所
    示借款人之臺北縣林口鄉農會會員資格審核表、臺北縣林口
    鄉農會會員入會申請變更書、貸放款交易明細等件附卷可稽
    ，足徵被告甲○○前開自白核與事實相符，應堪採信。
    本件事證明確，被告甲○○犯行洵堪認定。
三、核被告甲○○所為，係犯刑法第三百四十二條第一項之背信
    罪。被告甲○○與同案被告乙○○、陳秀琴、王麗卿、陳隆
    德、洪慧玲、洪敦文等人間就第一次背信犯行；被告甲○○
    與同案被告乙○○、王麗卿、陳隆德、洪慧玲間就第二次背
    信犯行；被告甲○○與同案被告乙○○、陳隆德、洪慧玲間
    就第三次背信犯行，分別有犯意聯絡與行為分擔，均應論以
    共同正犯。被告甲○○雖未受林口鄉農會委任處理事務，惟
    按背信係因身分而成立之罪，其等共同實施上開犯罪，雖無
    此項身分，依刑法第三十一條第一項規定，仍論以共犯論（
    最高法院二十八年上字第三○六七號判例可資參照）。又被
    告甲○○先後多次犯行，時間緊接，犯罪構成要件相同，顯
    係基於概括犯意為之，為連續犯，應依刑法第五十六條之規
    定以一罪論，並加重其刑。爰審酌被告甲○○曾任鄉長之知
    識能力與道德要求，即使卸任亦應立於維護人民，尤其是鄉
    民財產之立場，詎其不思循正當途徑獲致財富，反勾串林口
    鄉農會之人員，違反農會所賦予之職責，以違法超貸鉅額款
    項之方式，嚴重損害同鄉農會及會員權益，且犯後竟逃匿境
    外，歷經近十年始返回國門由警緝獲歸案，惡性非輕，惟念
    其於本院審理時坦承犯行，態度非差等一切情狀，爰量處如
    主文所示之刑。
據上論斷，應依刑事訴訟法第二百七十三條之一第一項、第二百
九十九條第一項前段，刑法第二十八條、第五十六條、第三百四
十二條第一項、第三十一條第一項，罰金罰鍰提高標準條例第一
條前段，判決如主文。
本案經檢察官林俊儀到庭執行職務。
中    華    民    國    95    年    6     月    30    日
                  刑事第五庭    法  官  李麗珠
以上證明與原本無異。
如不服本判決，應於判決送達後10日內，向本院提出上訴狀。
                                書記官  王麗雯
中    華    民    國    95    年    6     月    30    日
附錄本案論罪科刑法條全文：
刑法第三百四十二條：
為他人處理事務，意圖為自己或第三人不法之利益，或損害本人
之利益，而為違背其任務之行為，致生損害於本人之財產或其他
利益者，處五年以下有期徒刑、拘役或科或併科一千元以下罰金
。
前項之未遂犯罰之。
（附表一）
┌───┬───┬───┬────┬────┬────┐
│借款人│申請借│貸放日│借款金額│積欠利息│積欠違約│
│      │款日期│期    │(新臺幣)│(至民國 │金 (至民│
│      │(民國)│(民國)│        │85.3止) │國85.3止│
│      │      │      │        │（新臺幣│)( 新 臺│
│      │      │      │        │)       │幣)     │
├───┼───┼───┼────┼────┼────┤
│王忠慰│81.4. │81.4. │00000000│0000000 │730221  │
│      │14    │18    │        │        │        │
├───┼───┼───┼────┼────┼────┤
│徐義榮│81.4. │81.4. │00000000│0000000 │0000000 │
│      │14    │18    │        │        │        │
├───┼───┼───┼────┼────┼────┤
│黃清火│81.4. │81.4. │00000000│0000000 │0000000 │
│      │15    │22    │        │        │        │
├───┼───┼───┼────┼────┼────┤
│陳園地│81.4. │81.4. │00000000│0000000 │0000000 │
│      │15    │22    │        │        │        │
├───┼───┼───┼────┼────┼────┤
│鄭茂成│81.4. │81.4. │00000000│0000000 │808855  │
│      │14    │22    │        │        │        │
├───┼───┼───┼────┼────┼────┤
│李秀惠│81.4. │81.4. │00000000│0000000 │0000000 │
│      │14    │23    │        │        │        │
├───┼───┼───┼────┼────┼────┤
│劉燮琴│81.4. │81.4. │00000000│無      │無      │
│      │20    │23    │        │        │        │
├───┼───┼───┼────┼────┼────┤
│吳立和│81.4. │81.4. │00000000│0000000 │807473  │
│      │14    │23    │        │        │        │
├───┼───┼───┼────┼────┼────┤
│林屘  │81.4. │81.4. │00000000│無      │無      │
│      │20    │23    │        │        │        │
├───┼───┼───┼────┼────┼────┤
│黃雪珠│81.4. │81.4. │00000000│0000000 │730221  │
│      │14    │18    │        │        │        │
├───┼───┼───┼────┼────┼────┤
│林要造│81.4. │81.4. │00000000│0000000 │0000000 │
│      │14    │18    │        │        │        │
├───┼───┼───┼────┼────┼────┤
│陳榮波│81.4. │81.4. │00000000│0000000 │688137  │
│      │14    │18    │        │        │        │
├───┼───┼───┼────┼────┼────┤
│錢宗義│81.4. │81.4. │00000000│0000000 │688137  │
│      │14    │18    │        │        │        │
├───┼───┼───┼────┼────┼────┤
│陳前永│81.4. │81.4. │00000000│0000000 │685372  │
│      │14    │20    │        │        │        │
├───┼───┼───┼────┼────┼────┤
│黃宏勝│81.4. │81.4. │00000000│0000000 │685372  │
│      │14    │20    │        │        │        │
├───┼───┼───┼────┼────┼────┤
│林雅文│81.4. │81.4. │00000000│0000000 │315270  │
│      │14    │20    │        │        │        │
├───┼───┼───┼────┼────┼────┤
│陳茂松│81.4. │81.4. │00000000│無      │無      │
│      │14    │20    │        │        │        │
├───┼───┼───┼────┼────┼────┤
│溫秀鑾│81.4. │81.4. │00000000│無      │無      │
│      │14    │20    │        │        │        │
├───┼───┼───┼────┼────┼────┤
│林根籐│81.4. │81.4. │0000000 │無      │無      │
│      │14    │20    │        │        │        │
└───┴───┴───┴────┴────┴────┘
（附表二）
┌───┬───┬───┬────┬────┬────┐
│借款人│申請借│貸放日│借款金額│積欠利息│積欠違約│
│      │款日期│期    │(元)    │(至85.3 │金(至85.│
│      │      │      │        │止)     │3止)    │
├───┼───┼───┼────┼────┼────┤
│陳學時│82.9. │82.9. │00000000│0000000 │481974  │
│      │11    │14    │        │        │        │
├───┼───┼───┼────┼────┼────┤
│陳素玉│82.9. │82.9. │00000000│0000000 │963948  │
│      │11    │14    │        │        │        │
├───┼───┼───┼────┼────┼────┤
│洪慧玲│82.9. │82.10.│20000000│0000000 │901773  │
│      │22    │9     │        │        │        │
├───┼───┼───┼────┼────┼────┤
│黃永鵬│82.9. │82.10.│00000000│0000000 │0000000 │
│      │22    │9     │        │        │        │
├───┼───┼───┼────┼────┼────┤
│湯清貴│82.9. │82.10.│00000000│0000000 │0000000 │
│      │22    │9     │        │        │        │
├───┼───┼───┼────┼────┼────┤
│黃國祥│82.9. │82.10.│0000000 │0000000 │294811  │
│      │22    │9     │        │        │        │
├───┼───┼───┼────┼────┼────┤
│陳素蘭│82.9. │82.10.│20000000│0000000 │988482  │
│      │22    │9     │        │        │        │
└───┴───┴───┴────┴────┴────┘


司法院資訊處製作；財團法人民間司法改革基金會備份。
